臺北高等行政法院判決
　　　　　　　　　　　　　　　　　　 95年度訴字第02811號
　　　　　　　　　　　　　　　.
原　　　告　兆偉衛材股份有限公司
代　表　人　甲○○（董事長）
訴訟代理人　乙○○
被　　　告　經濟部智慧財產局
代　表　人　蔡練生（局長）
訴訟代理人　丁○○
參　加　人　丙○○
上列當事人間因新式樣專利舉發事件，原告不服經濟部中華民國
95年06月16日經訴字第09506170260號訴願決定，提起行政訴訟
，並經本院裁定命參加人獨立參加本件被告之訴訟。本院判決如
下：
　　主  文
原告之訴駁回。
訴訟費用由原告負擔。
　　事  實
一、事實概要：原告於民國（以下同）92年08月20日以「水龍頭
    之中間龍頭」向被告申請新式樣專利，經被告編為第000000
    00號審查，准予專利，並於公告期滿後，發給新式樣第D100
    062號專利證書。嗣參加人以其違反專利法第109條、第110
    條第1項第1款及第4項之規定，對之提起舉發。案經被告審
    查，以95年01月04日（95）智專三(一)03019字第09520007700
    號專利舉發審定書為「舉發成立，應撤銷專利權」之處分。
    原告不服，提起訴願，經訴願決定駁回，原告猶未甘服，遂
    向本院提起行政訴訟。本院因認本件訴訟之結果，參加人之
    權利或法律上利益將受損害，乃依行政訴訟法第42條第1項
    規定，依職權裁定命參加人獨立參加本件被告之訴訟。
二、兩造聲明：
　(一)原告聲明：
  1.原處分及訴願決定均撤銷。
  2.訴訟費用由被告負擔。
　(二)被告聲明：
  1.駁回原告之訴。
  2.訴訟費用由原告負擔。
三、兩造之主張：
甲、原告主張：
  (一)按「凡可供產業上利用之新式樣，無下列情事之一者，得依
    本法申請取得新式樣專利：1、申請前有相同或近似之新式
    樣，已見於刊物或已公開使用者。」為專利法第107條第1項
    第1款前段之規定。次按「(二)全新物品與既有物品：...至於
    既有物品之改良設計，因其造形發展已至成熟期，故而造形
    設計之空間也日益縮小，難度也相對增高，其近似認定之範
    圍自應相對縮減。」「(六)創作特點應加重考量：物品造形係
    由點、線、面、體等要素所構成，其要素中不可能全部皆係
    嶄新的，通常其改變部分或是諸多構成組件中之一，或是單
    一組件中之某部分，因而其創作特點並非全面性，而係局部
    的，而近似比對時應將創作特點之相同處列入重要考量，對
    於非其創作之習知部分縱使完全相同，而創作特點不同，亦
    不可判定為近似。創作特點如同前述有些在『單元』、有些
    在『構成』，應參酌其專利創作說明及申請專利範圍判定之
    。」分別為被告新式樣專利審查基準第三篇第二章專利要件
    第二節新穎性第二項「近似性之判斷說明」中第(二)、(六)款所
    載。
  (二)引證資料公開發行日不明，乃是不具證據力之刊物：
  1.原告所不服在於已見於刊物之認定，引證資料係2002年ENCO
    RE SERVICE PARTS型錄，惟其封面有2002之數字標示，但並
    未有年份之指示，並無法由封面看出該數字2002之意義。
  2.原告質疑引證資料封面有造假之疑，乃因ENCORE SERVI CE
    PARTS公司型錄慣於型錄內頁目錄底標示有：「COPYRIGH T
    2006 CAT-X014 REV.6/06 CHG PRINTED IN U.S.A」，翻譯
    為中文是「著作權2006在美國印製」，因此該公司產品型錄
    的印製習慣自始就會將年份印製於內頁，並無在封面標示年
    份的習慣（參該公司西元1994年及2006年的型錄即知），而
    引證資料內頁並無此標示，因此原告對引證資料所提型錄封
    面真實性存疑。
  3.被告專利審查基準所稱「已見於刊物」，一般的採證標準在
    於其日期可採者，該引證資料封面上2002數字確無法證明是
    年份的標示，因此引證資料公開發行日不明，乃是不具證據
    力之刊物。
  (三)系爭專利應具新穎性：
  1.引證資料所顯示為一立體繪圖，並非產品實物相片圖，該繪
    圖與實際量產實物外形並非完全相同，且由單一立體繪圖僅
    可辨視出側視圖與立體圖，其餘上視圖、下視圖、前視圖、
    後視圖均無法辨視；又系爭專利產品為水龍頭之中間龍頭，
    乃是市場上已成熟商品並非完全新的商品，發展外形受限於
    基礎造形無法變更，又中間龍頭其造形發展已至成熟期，請
    參閱「ENCORE SERVICE PARTS公司1994產品型錄」及「Bea
    con1989產品型錄」型錄圈選處之中間龍頭，故而造形設計
    之空間也日益縮小，難度也相對增高，惟系爭專利新式樣外
    形整體與引證資料相比對既有不一樣的地方，就應屬創新。
    今被告與訴願機關以「細比對固然可見二者在本體上端邊緣
    及下端部份線條形狀上稍有不同，然該等些微之弧形修飾變
    化並未造成任何視覺效果之顯著差別」為由，認定二者形狀
    為近似，惟其對近似認定之範圍太過苛刻，也忽略了二者創
    作形狀的特點不同之處，況被告也認為二者有不同之處，故
    被告以單一立體繪圖認定系爭專利與引證資料相似，實有違
    前揭新式樣專利審查基準新穎性之認定標準。
  2.引證資料與系爭專利之創作特徵明顯不同：
    (1)按「雖僅單純為切削面之有無，惟視覺效果差異顯著，非
      屬近似。」為前揭審查基準第3-2-18頁「新穎性相似認定
      比對圖23」之說明，該比對圖與本案有異取同工之處。
    (2)引證資料僅有一立體繪圖面，被告以此為近似比對，未免
      過於主觀決定，因物品外形是否有視覺效果差異顯著，更
      須以物品本身基礎造形為主要考量，再以物品是否為成熟
      商品，進以判斷二者形狀近似度的範圍大小。
    (3)由引證資料與系爭專利立體圖比對可知，二者創作特徵明
      顯不同，因原告將比對圖分為A、B、C三部份，以A部比對
      系爭專利為橢圓弧線，而引證資料A部為直行線；又以B部
      比對系爭專利為圓弧直接往前延伸形成一落差區格部，而
      引證資料在此並無落差而是垂直向下延伸；再以C部比對
      系爭專利為直行線而引證資料為形成凸出擴大部。二圖比
      對特徵明顯已有不同之處，被告忽略此比對之順序，且過
      於嚴格比對逕行決定系爭專利不具新穎性，明顯過於草率
      決定。
  (四)綜上所述，被告忽略系爭專利產品於市場的成熟度，僅由單
    一立體繪圖決定近似形狀比對，且引證資料封面之數字是否
    為年度標示無法認定，故被告對於證據證明度認定，不符論
    理法則與經驗法則，適用法令上已有違誤。墾請鈞院判決如
    原告訴之聲明，以維權益。
乙、被告主張：
  (一)引證資料之2002年ENCORE SERVICE PARTS型錄具證據力：
    引證資料係美國CHG公司所發行之銷售用產品型錄，依其編
    排印刷方式及其使用「ENCORE」之標識係經商標註冊觀之，
    應屬向不特定第三人發行之產品介紹型錄，使用之時間應是
    2002年一整年，故依一般商業習慣與被告審查基準認定該型
    錄非臨訟製作，且採其公開日期係2002年12月31日殆無疑義
    ；至原告所訴有些年份之型錄印有COPYRIGHT之文字，此格
    式於美國並非一強迫式之規定，因此無法據有無標示COPYRI
    GHT而稱該型錄之公開日有不能採之處。
  (二)引證資料第17頁所載之水龍頭與系爭專利近似：
  1.至技術上之審查，原告於舉發答辯理由書上就此並未表示任
    何意見，被告乃就圖面所揭示之整體形狀逕作與引證資料之
    造形比對，先予說明。
  2.依系爭專利與引證資料之圖面觀之，系爭專利造形概呈一L
    狀，上端為具圓弧邊緣頂面的本體，本體一端向下延伸成一
    漸擴之管形體，在管形體前端向前延伸凸設一螺紋管，本體
    頂部近兩端末處則前後各形成凸出短螺紋柱及一螺紋孔，本
    體之另一端向下延伸並接一較細之圓管，而引證資料與其整
    體造形係近似。
  3.雖原告提出引證資料與系爭專利立體圖比對，認為系爭專利
    之重點在於「主體頂面較屬長橢圓狀平台、往下延伸形成圓
    管而有面之落差、主體下緣則較為直線狀」等，惟引證資料
    之水龍頭在主體頂面係呈現長圓弧線，延伸至下端，整體面
    之落差並不易感覺得出，其主體下緣之稍弧凸，此線條之些
    微差異亦未使系爭專利形成明顯之造形視覺感，因有差異之
    處其差異度皆不大，整體觀之，兩者係近似之造形，被告於
    技術上之審查應無違誤之處，原告之詞應不足採。
  (三)綜上所述，被告原處分並無違法，敬請駁回原告之訴。
丙、參加人未於言詞辯論期日到場，亦未提出任何書狀為主張。
　　理  由
一、按凡對物品之形狀、花紋、色彩或其結合，透過視覺訴求之
    創作，而可供產業上利用者，得依法申請取得新式樣專利，
    固為專利法第109條第1項暨第110條第1項前段所規定。惟如
    「申請前有相同或近似之新式樣，已見於刊物或已公開使用
    者」，仍不得依法申請取得新式樣專利，復為同法第110條
    第1項第1款所明定。
二、本件係原告前於92年08月20日以「水龍頭之中間龍頭」向被
    告申請新式樣專利，經被告編為第00000000號審查，准予專
    利，並於公告期滿後，發給新式樣第D100062 號專利證書。
    嗣參加人以其違反專利法第109 條、第110 條第1 項第1 款
    及第4 項之規定，對之提起舉發。案經被告審查，以95年01
    月04日（95）智專三(一)03019 字第09520007700 號專利舉發
    審定書為「舉發成立，應撤銷專利權」之處分，此有系爭新
    式樣專利公告及圖說、舉發申請書及附件、審定書等件在卷
    足憑，且為兩造所不爭執，洵堪認定。惟原告則表不服，為
    如事實欄所載之主張；是本件應審究者，厥為系爭案有無被
    告所指違反專利法第110 條第1 項第1 款之規定而不具新穎
    性。
三、本院判斷如下：
  (一)按新式樣近似性之判斷，應考量者為既有物品之改良設計、
    視覺效果之顯著差異及創作特點等重點，就系爭專利與引證
    案之整體形狀為通體觀察比較。查本件系爭第00000000號「
    水龍頭之中間龍頭」新式樣專利案，依其申請專利範圍，就
    圖式所示，其形狀特徵在其整體外觀略呈「7 」字形，上端
    為頂面具圓弧邊緣之主體，主體前端凸設一螺紋管，可供鎖
    設一水龍頭開關，主體頂部前後分別設有一凸出短螺紋柱及
    一螺紋孔，主體底端向下延伸設一較細之進水管者。而參加
    人所提之舉發證據，引證案係西元2002年美商Component Ha
    rdwa re Group,Inc.出版之「SERV ICE PARTS CATALOG」產
    品型錄；而引證資料第17頁下半頁所揭示中間龍頭之整體外
    觀造形亦概呈一「7 」字形，上端為頂面具圓弧邊緣之主體
    ，主體前端凸設一螺紋管，可供鎖設一水龍頭開關，主體頂
    部前後分別設有一凸出短螺紋柱及一螺紋孔，主體底端向下
    延伸設一較細之進水管；二者就視覺效果及創作特點均屬近
    似。雖原告主張由引證資料與系爭專利立體圖比對可知，二
    者創作特徵明顯不同，因原告將比對圖分為A、B、C三部份
    ，以 A部比對系爭專利為橢圓弧線，而引證資料A部為直行
    線；又以B 部比對系爭專利為圓弧直接往前延伸形成一落差
    區格部，而引證資料在此並無落差而是垂直向下延伸；再以
    C 部比對系爭專利為直行線而引證資料為形成凸出擴大部，
    二圖比對特徵明顯已有不同云云；查引證案之水龍頭在主體
    頂面係呈現長圓弧線，延伸至下端，整體面之落差並不易感
    覺得出，其主體下緣之稍弧凸，此線條之些微差異亦未使系
    爭專利形成明顯之造形視覺感；然此差異為易於思及之簡易
    改變，並不具有特殊之視覺效果，為熟習該項技藝者易於思
    及之創作；就系爭案與引證之整體形狀為通體觀察比較，二
    者之形狀特徵實質相同，予人之視覺感受極易產生誤認混淆
    之虞，應屬構成近似。是被告以系爭案違反專利法第110 條
    第1 項第1 款之規定，審定為「舉發成立，應撤銷專利權」
    之處分，依法自無不合。
  (二)至原告主張引證資料公開發行日不明，乃是不具證據力之刊
    物乙節：惟查引證資料係美國CHG 公司所發行之銷售用產品
    型錄，該型錄共有84頁，整本均介紹有關「水龍頭」產品型
    錄，且依其編排印刷方式及其使用「ENCORE」之標識觀之，
    應屬向不特定第三人發行之產品介紹型錄，使使用之時間應
    是2002年一整年，揆諸其編排、印刷、裝訂之方式，尚難懷
    疑其係臨訟編製；又引證案之產品型錄，係將已存在之商品
    印製於其中，俾供不特定之多數人均能取得、閱讀者，係屬
    公開刊物之一種，其封面上明確揭示有「2002」字樣，係西
    元2002年整年度之產品型錄，刊物僅記載發行之年者，其發
    行日期之認定，以其年之末日定之，故引證資料之發行日期
    係同年12月31日，該日期早於系爭專利案申請日（92年08月
    20日），自難稱不具證據力。是原告上開主張，自不足採。
四、綜上所述，被告以系爭專利違反專利法第110 條第1 項第1
    款之規定，所為「舉發成立，應撤銷專利權」之處分，依法
    並無不合，訴願決定遞予駁回，亦無違誤，均應予維持。本
    件原告起訴意旨，仍執前詞及個人主觀之見解，請求撤銷訴
    願決定及原處分，為無理由，應予駁回。
據上論結，本件原告之訴為無理由，爰依行政訴訟法第98條第3
項前段，判決如主文。
中　　華　　民　　國　　96　　年　　5　　月　 　3　　日
                       第七庭審判長法  官　李得灶
                                   法  官  林育如
                                   法  官  黃秋鴻
上為正本係照原本作成。
如不服本判決，應於送達後20日內，向本院提出上訴狀並表明上
訴理由，如於本判決宣示後送達前提起上訴者，應於判決送達後
20日內補提上訴理由書（須按他造人數附繕本）。
中　　華　　民　　國　　96　　年　　5　　月　 　3　　日
 　　  　　　　　　　 　　  　     書記官  蘇婉婷
